ACORDAO-COMPLETO-2414957

ACÓRDÃO 2431/2020 ATA 34/2020 - PLENÁRIO

VISTOS, relatados e discutidos estes autos de relatório de auditoria nas obras de ampliação do sistema de esgotamento sanitário de Aracaju/SE - 1ª etapa, financiada com recursos federais repassados por meio do termo de compromisso TC 0413.181-29 (Siafi 676852) , firmado entre a União Federal, por intermédio do Ministério das Cidades, o Estado de Sergipe, através da Secretaria de Estado de Desenvolvimento Urbano, tendo como interveniente executor a Companhia de Saneamento de Sergipe.
ACORDAM os ministros do Tribunal de Contas da União, reunidos em sessão do Plenário, diante das razões expostas pelo relator, em:
9.1. encaminhar cópia desta deliberação bem como do relatório completo de auditoria (peça 43) ao Ministério do Desenvolvimento Regional, ao Governo do Estado de Sergipe, à Caixa Econômica Federal e à Companhia de Saneamento de Sergipe, alertando-os quanto aos achados e riscos descritos em seus apêndices A e C. 
9.2. encerrar o processo e arquivar os autos.

Auditoria que tem por objetivo fiscalizar as obras de ampliação do Sistema de Esgotamento Sanitário de Aracaju/SE - 1ª etapa, lastreadas com recursos federais repassados por meio de termo de compromisso.

Caixa Econômica Federal; Entidades/órgãos do Governo do Estado de Sergipe; Ministério do Desenvolvimento Regional.

3. Interessados/Responsáveis:
3.1. Interessado: Congresso Nacional (vinculador) ()
3.2. Responsável: Jose Gabriel Almeida de Campos (XXX.158.675-XX).

13.1. Ministros presentes: José Mucio Monteiro (Presidente), Walton Alencar Rodrigues, Benjamin Zymler, Aroldo Cedraz, Raimundo Carreiro, Ana Arraes, Bruno Dantas e Vital do Rêgo.
13.2. Ministros-Substitutos presentes: Augusto Sherman Cavalcanti, Marcos Bemquerer Costa, André Luís de Carvalho e Weder de Oliveira (Relator).

WEDER DE OLIVEIRA

Trata-se de auditoria nas obras de ampliação do sistema de esgotamento sanitário de Aracaju/S - 1ª etapa, financiada com recursos federais repassados por meio do termo de compromisso TC 0413.181-29 (Siafi 676852) , firmado entre a União Federal, por intermédio do Ministério das Cidades, o Estado de Sergipe, através da Secretaria de Estado de Desenvolvimento Urbano, tendo como interveniente executor a Companhia de Saneamento de Sergipe (Deso) .
O TC 0413.181-29 foi assinado em 28 de outubro de 2013, no âmbito do Programa de Aceleração do Crescimento - PAC2, com valor original de R$ 150 milhões do Orçamento Geral da União (OGU) e sem valores a título de contrapartida.
Posteriormente, após a assinatura de 5 aditivos, o valor total de recursos oriundos do OGU passou para R$ 150 milhões e o de contrapartida estadual, para R$ 11,37 milhões, com vigência até 28/12/2021.
Reproduzo, a seguir, excerto do relatório completo de fiscalização 32/2020 (peça 43) :
"
 (...) 
II.2. Visão geral do objeto 
15.	De acordo com a Deso (Ofício nº 01-0903/2020 PR, de 9/3/2020, Evidência 15) , a área de projeto está constituída da seguinte forma:
Figura 1 - Zona Oeste - Subsistema Jabotiana.
 Fonte: Estudo ambiental do projeto executivo.
Figura 2 - Subsistema ERQ-Norte 1ª Etapa.
Sistema de coleta dividido em 2 sub-bacias de esgotamento, 2 estações elevatórias e respectivos emissários por recalque, e sistema de tratamento em ETE com implantação de 1 módulo, tendo como corpo receptor final o rio do Sal, tributário do rio Sergipe.
Fonte: Estudo ambiental do projeto executivo.
16.	O objeto da presente fiscalização é composto pelas obras abarcadas pelo Termo de Compromisso 0413.181-29, mais especificamente as licitações e contratos de execução do sistema de tratamento dos dois subsistemas supracitados e das redes coletoras, estações elevatórias e emissários do subsistema Jabotiana. As informações básicas a respeito desses objetos podem ser vistas na tabela abaixo.
Tabela 1 - Principais licitações e contratações do Termo de Compromisso 0413.181-29
	Obra
	ETE Subsistema ERQ Norte
	REDE Subsistema Jabotiana
	ETE Subsistema Jabotiana

	Concorrência
	17/2017
	18/2017
	19/2017

	Edital
	13/10/2017
	16/10/2017
	19/10/2017

	Tipo
	Menor preço global
	Menor preço global
	Menor preço global

	Regime de execução
	Empreitada por preço unitário
	Empreitada por preço unitário
	Empreitada por preço unitário

	Prazo para execução
	540 dias
	540 dias
	540 dias

	Nº de empresas que adquiriram o Edital
	10
	10
	16

	Nº de empresas que apresentaram propostas
	7
	5
	11

	Estimativa
	24.936.029
	28.042.969
	26.919.651

	Empresa vencedora
	TERRAL
	CAMEL
	SERCOL

	Contrato
	070/2018
	041/2018
	042/2018

	Data
	01/06/2018
	12/03/2018
	12/03/2018

	Valor original
	19.222.393
	22.965.503
	21.827.059

	Redução em relação à estimativa da licitação
	-22,9%
	-18,1%
	-18,9%

Fonte: Confecção própria, utilizando as Evidências 6, 8, 10, 16, 17 e 28.
17.	As três concorrências fiscalizadas nesta auditoria foram realizadas em outubro 2017, prevendo regime de execução de empreitada por preço unitário e critério de julgamento de menor preço global. 
18.	Atualmente, a Caixa Econômica Federal está analisando a planilha orçamentária do processo licitatório para contratação das obras da Rede Coletora, Estações Elevatórias e Emissários do Subsistema ERQ-Norte 1ª Etapa (Evidência 15) .
19.	Nesse sentido, a contratação concomitante das redes e da Estação de Tratamento de Esgoto - ETE para o subsistema Jabotiana está em consonância com o Manual para Apresentação de Propostas para Sistemas de Abastecimento de Água e Esgotamento Sanitário, que, ao tratar sobre a funcionalidade das obras e serviços de saneamento, apresenta as seguintes premissas:
11.2.2.1) Em qualquer situação, a funcionalidade plena para empreendimentos que contemplem a implantação de redes de coleta de esgotos sanitários, total ou em parte, deverá contemplar tratamento e destinação final dos efluentes. 
11.2.2.2) Não será admitida, em nenhuma hipótese, a execução de redes coletoras de esgotos sem a prévia existência ou a realização concomitante do respectivo sistema de tratamento e disposição final, incluindo a interligação das redes coletoras ao sistema de tratamento. (grifo nosso. Disponível em: http://www.mdr.gov.br/images/stories/ArquivosSNSA/Arquivos_PDF/Manual_de_gua_e_Esgoto_2012.pdf, acesso em 26/3/2020, p. 21-22) 
20.	A execução das obras está sendo realizada, essencialmente, no âmbito dos contratos n. 41 e 42, assinados em março de 2018 para o subsistema Jabotiana, e do contrato n. 70, assinado em junho de 2018 para o subsistema ERQ Norte.
21.	À época da auditoria já haviam sido liberados aproximadamente 31% dos R$ 150 milhões de OGU previstos no instrumento de repasse.
22.	Quanto ao contrato 41/2018, as obras encontram-se com os seguintes avanços físicos (Evidência 21, p. 3) : 52% de redes coletoras e interceptoras; 65% de ligações prediais; e 33% de emissários e estações elevatórias.
23.	Já os contratos 42 e 70/2018, ambos dos sistemas de tratamento, apresentam, respectivamente, os seguintes avanços físicos (Evidência 21, p. 3 e 4) : 50% no subsistema Jabotiana e 23% no subsistema ERQ Norte.
24.	Um relatório fotográfico fornecido pela Deso evidencia a situação atual das principais obras em execução (Evidência 21, p. a 24) .
25.	Por fim, convém destacar que o objeto do Termo de Compromisso 0413.181-29 já foi fiscalizado em 2017 no âmbito do processo TCU Processo 014.606/2017-8 (Fiscobras 2017) , em auditoria finalizada em agosto do mesmo ano. Tendo em vista que à época as 3 concorrências da tabela acima não haviam sido realizadas, o escopo da auditoria limitou-se aos seguintes objetos:
a)	Contrato 40/2015, celebrado com a empresa ENPRO Engenharia de Projetos e Obras Ltda. para elaboração do projeto executivo no valor de R$ 2.173.934,67; e
b)	Contrato 149/2016, firmado com a empresa SERCOL Saneamento e Construções Ltda. para implantação do SES da Avenida Euclides Figueiredo, subsistema ERQ-Norte 1ª Etapa, no valor de R$ 4.282.836,84.
26.	Sem comprovar a ocorrência de prejuízos à administração pública em decorrência das irregularidades apontadas, o TCU apontou, naquela oportunidade, as seguintes falhas e impropriedades: (i) contrato 40/2015: restrição à competitividade da licitação para contratação do projeto executivo; e (ii) contrato 149/2016: critério de medição inadequado ou incompatível com o objeto real pretendido, especificamente, quanto ao pagamento dos serviços de administração local e manutenção do canteiro desproporcional ao avanço físico e financeiro da obra (Acórdão 1847/2017-TCU-Plenário) .
II.3. Objetivo e questões de auditoria 
27.	A presente auditoria teve por objetivo fiscalizar as obras de ampliação do Sistema de Esgotamento Sanitário de Aracaju/SE - 1ª etapa, lastreadas com recursos federais repassados por meio do Termo de Compromisso (TC) 0413.181-29.
28.	A partir do objetivo do trabalho e a fim de avaliar em que medida os recursos estão sendo aplicados de acordo com a legislação pertinente, formularam-se as questões adiante indicadas:
a) Questão 1: O procedimento licitatório foi regular?
b) Questão 2: Há projeto executivo adequado para a execução da obra?
c) Questão 3: A execução dos contratos foi adequada?
d) Questão 4: A formalização e a execução do Termo de Compromisso foram adequadas?
 (...) 
II.6. Volume de recursos fiscalizados 
38.	O volume de recursos fiscalizados (VRF) alcançou o montante de R$ 161,37 milhões, referente aos valores atualizados do Termo de Compromisso (TC) 0413.181-29 (Siafi 676852) .
 (...) 
III. Achados de auditoria 
III.1 Existência de atrasos no avanço físico das obras que podem comprometer o prazo de entrega do empreendimento.
43.	As obras referentes aos contratos n. 41, 42 e 70/2018 possuem atualmente previsão não factível de seu término em meados de 2020, com superestimativas de avanço físico em poucos meses. Os prazos contratuais são os mesmos para os 3 contratos, 540 dias, sem uma análise mais adequada para cada objeto contratual, o que, obviamente, resultaria em prazos distintos originalmente definidos pela Companhia Estadual de Saneamento. 
44.	Quanto ao subsistema ERQ Norte 1ª Etapa, o avanço físico do sistema de tratamento (contrato n. 70/2018) , em conjunto com a falta de previsão para contratação de redes coletoras e interceptoras, ligações prediais, estações elevatórias e emissários resultarão, no curto prazo, no término de módulo da estação de tratamento sem a entrega concomitante do sistema de transporte de esgoto. Além disso, os atrasos tendem a impactar a entrega dos benefícios resultantes do instrumento de repasse 0424.401-18 (subsistema ERQ Norte 2ª etapa) , cuja funcionalidade depende dessa 1ª etapa.
45.	Sobre o subsistema Jabotiana, existem indícios de que parte dos atrasos são decorrentes de requisitos ambientais não solucionados tempestivamente, devido à falta de autorização para supressão vegetal. O Apêndice D traz mais detalhes sobre esses indícios.
46.	Conforme detalhado nos itens subsequentes, entende-se que as falhas não ensejam a aplicação de multa, determinação ou recomendação, de modo a serem adotadas medidas de prevenção à ocorrência de outras semelhantes, por meio da ciência ao Governo do Estado de Sergipe e à Companhia Estadual de Saneamento (Deso) de impropriedades que afrontam as obrigações constantes das subseções 3.2 e 3.3 do Termo de Compromisso 0413.181-29 e do item 11.2.2 do "Manual MDR para Apresentação de Propostas para Sistemas de Abastecimento de Água e Esgotamento Sanitário".
III.1.1 Subsistema ERQ Norte 1ª Etapa
47.	O contrato 70/2018, referente ao sistema de tratamento do subsistema ERQ Norte 1ª etapa, apresenta aproximadamente, de acordo com a última medição disponível, 23% de avanço físico (Evidência 21, p. 3 e 4, medição de janeiro/2020) .
48.	A Deso mantém a previsão de conclusão das obras para meados de 2020 (Evidência 23) , o que parece não ser factível, pois existe a premissa de avanço expressivo de 77% das obras em apenas 5 meses:
Gráfico 1- Cronograma físico-financeiro atualizado do contrato do subsistema ERQ Norte 1ª etapa, objeto desta auditoria, contendo o percentual de execução realizado e previsto.
 
Fonte: Confecção própria, com dados da Evidência 23, disponibilizada pela Deso.
49.	As redes coletoras, os emissários e as estações elevatórias relativos a esse subsistema não estão sendo executadas. Sobre esse ponto, a Deso destaca (Evidência 26, p. 2) :
Quanto ao esclarecimento, as obras referentes as redes coletoras e interceptoras, ligações prediais, estações elevatórias e emissários foram contratadas através do processo licitatório de nº CN005/2018, gerando o contrato de nº 105/2018 com a construtora Artec S/A. A contratada solicitou rescisão contratual amigável, informando que não teria condições econômicas de realizar a obra, contudo, foi realizada a rescisão unilateral do contrato em 20/11/2019 com a aplicação de penalidades à contratada. Através do Ofício de nº 05/0701-DMAE foi informada a Caixa Econômica Federal a rescisão do contrato 105/2018, sendo encaminhada também na oportunidade nova planilha orçamentária no valor de R$ 39.283.636,13 (...) para análise e aprovação do órgão, a fim de iniciar novo processo licitatório para contratação do remanescente da obra.
50.	Isto posto, se considerarmos (i) que o sistema de transportes de esgoto sanitário do subsistema ERQ Norte 1ª etapa será executado no prazo contratual de 540 dias (mesmo prazo dos demais contratos) e (ii) que não existe previsão da nova contratação, parte do objeto do Termo de Compromisso 0413.181-29 resultará em sistema de tratamento sem funcionalidade plena, até que as obras respectivas do sistema de transporte do esgoto, que eram objeto do contrato 105/2018 rescindido, sejam concluídas.
51.	Aqui, registre-se que funcionalidade é a possibilidade de realização das funções e de utilização dentro das finalidades para as quais o objeto se destina, propiciando a geração de benefícios à população em cumprimento às condições definidas no programa do concedente (Inciso XV-B do art. 1º da Portaria Interministerial 424/2016) .
52.	Nesse sentido, deve-se observar a obrigação do Estado de Sergipe no instrumento de repasse (item 'k' da subseção 3.2, Evidência 2, p. 3 e 4) , que se comprometeu a zelar pelo correto aproveitamento/funcionamento dos bens resultantes da transferência efetuada pela União, bem como promover adequadamente sua manutenção.
53.	Ainda, o Manual para Apresentação de Propostas para Sistemas de Abastecimento de Água e Esgotamento Sanitário do MDR, ao tratar sobre a funcionalidade das obras e serviços de saneamento, exige que a execução de redes coletoras de esgotos seja viabilizada, no mínimo, concomitantemente ao respectivo sistema de tratamento e disposição final, incluindo a interligação das redes coletoras ao sistema de tratamento. (Disponível em: http://www.mdr.gov.br/images/stories/ArquivosSNSA/ Arquivos_PDF/Manual_de_gua_e_Esgoto_2012.pdf, acesso em 26/3/2020, p. 21-22) 
54.	Não se pode perder de vista também, no tocante a todas as obras previstas no âmbito dos instrumentos de repasse firmados com o Estado de Sergipe para a viabilização do tratamento de esgoto, que agrava a situação o fato de a funcionalidade do objeto do instrumento de repasse 0424.401-18 (informações na Evidência 24) , referente a obras do sistema de esgotamento sanitário da ERQ Norte de Aracaju - 2ª etapa, depender da conclusão das obras do Termo de Compromisso 0413.181-29, objeto desta auditoria.
55.	Isso surgiu das modificações do projeto básico, promovidas na fase de projeto executivo. Isso porque o projeto executivo incluiu, para o subsistema Jabotiana, os custos de administração local, instalação e manutenção de canteiro e encargos complementares, além de constatar o aumento dos quantitativos dos serviços necessários para execução das estações elevatórias. Diante disso, a companhia estadual reduziu o número de sub-bacias previstas no projeto básico para uso dos recursos do Termo de Compromisso 0413.181-29, sem que houvesse perda de funcionalidade, conforme explicações abaixo (Evidência 21, p. 1 e 5) :
Subsistema Jabotiana: Número de sub-bacias (7 para 5) (...) 
Os eventos acima narrados impactaram no custo final da obra, de sorte que a consolidação do Projeto Executivo evidenciou que a verba oriunda do Termo de Compromisso não foi capaz de viabilizar a execução da totalidade das sub-bacias propostas inicialmente no Projeto Básico. (...) 
Subsistema ERQ Norte: Número de sub-bacias (17 para 2) e de estações elevatórias (17 para 2) 
O SES - Subsistema ERQ Norte compreendia, desde o seu Projeto Básico, a coleta e o transporte de 17 (dezessete) sub-bacias de esgotamento e 17 (dezessete) estações elevatórias. Entretanto, é fundamental salientar que, destas, 02 (duas) sub-bacias e 02 (duas) estações elevatórias estão compreendidas na 1ª Etapa e as outras 15 (quinze) sub-bacias de esgotamento e as demais 15 (quinze) estações elevatórias estão inseridas na 2ª Etapa de Implantação.
E neste ínterim, destacamos que o Termo de Compromisso 0413181-29/2013 se refere à execução da 1ª etapa do SES - ERQ Norte - 1ª etapa, de forma que não houve redução no número de sub-bacias, tão somente a distribuição do escopo do projeto em etapas distintas de implantação. (grifo nosso) 
56.	Com isso, 15 (quinze) sub-bacias de esgotamento e as demais 15 (quinze) estações elevatórias passaram a fazer parte da 2ª Etapa de Implantação, que é objeto do Termo de Compromisso 0424.401-18. A Caixa também destacou, em fevereiro de 2015, na Síntese de Projeto Aprovado da ERQ Norte de Aracaju - 2ª etapa, essa dependência (Evidência 24, p. 1) :
A funcionalidade desta etapa depende da implantação da rede coletora, elevatórias e emissários do contrato de repasse 0413181-29/2013 cujo objeto e a ampliação do Sistema de Esgotamento Sanitário de Aracaju - Zona Norte (subsistema ERQ -Norte 1° Etapa) e Zona Oeste (subsistema Jabotiana) (grifo nosso) 
57.	Portanto, possíveis atrasos na execução do contrato 70/2018, em conjunto com a inexistência de obras para as redes coletoras do subsistema ERQ Norte 1ª etapa, tendem a impactar também a entrega dos benefícios à população de Aracaju resultantes do Termo de Compromisso 0424.401-18 (subsistema ERQ Norte 2ª etapa) , para o qual, por sua vez, foram liberados, até 4/2/2020, R$ 4,86 milhões de um total de repasses previstos de R$ 73,35 milhões (Evidência 24, p. 29) .
III.1.2 Subsistema Jabotiana
58.	Inicialmente, convém evidenciar que a Deso definiu o mesmo prazo contratual para os contratos 41 e 42/2018, especificamente 540 dias, sem uma análise mais adequada para cada objeto contratual, o que, certamente, resultaria em prazos distintos.
59.	Considerando a emissão das ordens de serviço no final de 2018 (Evidência 11) , a conclusão dos objetos em 540 dias levaria ao término das obras em meados de 2020. Contudo, as obras do contrato 41/2018 encontram-se com os seguintes avanços físicos (Evidência 21, p. 3) : 52% de redes coletoras e interceptoras; 65% de ligações prediais; e 33% de emissários e estações elevatórias. Já o contrato 42/2018, referente ao sistema de tratamento, apresenta aproximadamente 50% de avanço físico (Evidência 21, p. 3 e 4) .
60.	Questionada sobre o cronograma atual das obras e em resposta ao Ofício 4755/2020-TCU/Seproc, de 17/2/2020, TC Processo 036.381/2019-5 (produção de conhecimento) e ao Ofício de Requisição 4-32/2020, a Companhia estadual mantém a previsão de conclusão das obras ainda em meados de 2020, conforme prazos contratuais, o que parece não ser factível, pois existe a premissa de avanço expressivo da ordem de 50% das obras em apenas 4 meses no contrato da ETE e 3 meses no contrato das redes. 
Gráfico 2- Cronograma físico-financeiro atualizado dos contratos do subsistema Jabotiana, contendo o percentual de execução realizado e previsto.
 
       Fonte: Confecção própria, com dados da Evidência 23, disponibilizada pela Deso.
61.	Além disso, durante a fase de planejamento constatou-se a existência de diversas matérias da imprensa local sobre problemas ambientais nesse subsistema. Por exemplo, consta do endereço eletrônico https://infonet.com.br/noticias/cidade/adema-multa-deso-por-iniciar-aterro-de-lagoa-sem-licenciamento/, a seguinte matéria publicada em 28 de março de 2020: 
A Administração Estadual do Meio Ambiente (Adema) aplicou multa no valor de R$ 10 mil à Companhia de Saneamento de Sergipe (Deso) por iniciar obras de saneamento no bairro Jabotiana, em Aracaju, sem licença dos órgãos ambientais. (...) O diretor-presidente da Adema explica que a multa já aplicada no valor de R$ 10 mil está relacionada à obra que envolve o aterramento de parte da lagoa doce, no bairro Jabotiana, que foi iniciada antes do licenciamento obrigatório do órgão ambiental. O pedido de licenciamento, quando a obra de aterro da lagoa, foi iniciado, ainda estava em tramitação na Adema, segundo Gilvan Dias. E a Deso não poderia iniciar a obra antes da licença, conforme o diretor-presidente. A obra foi embargada e passou cerca de 15 dias paralisada, segundo Gilvan Dias. (grifo nosso) 
62.	Também vale destacar trecho de matéria publicada em 5/4/2019, no endereço eletrônico https://infonet.com.br/noticias/cidade/deso-ainda-nao-foi-notificada-sobre-multas-aplicadas-pela-adema/:
 (...) Mas a Deso contesta esta versão. De acordo com informações da assessoria de imprensa da Deso, esta multa estaria associada ao início dos trabalhos sem a obtenção da autorização para supressão vegetal, que seria um documento complementar à licença ambiental. (...) O diretor-presidente da Adema também informou que o órgão ambiental aplicou uma outra multa à Companhia de Saneamento de Sergipe por ter feito alargamento de uma pista na região sem a devida autorização. (grifo nosso) 
63.	Dessa forma, existem indícios de paralisação de parte das obras em 2019 devido a requisitos ambientais não solucionados tempestivamente.
64.	Registre-se que as limitações da auditoria causadas pela Covid-19, tais como a impossibilidade de visita à obra (onde se poderia verificar os registros no diário de obras) , bem como as dificuldades de interlocução com o órgão jurisdicionado (demora nas respostas às requisições) , inviabilizaram a obtenção de provas documentais dessa paralisação.
Gráfico 3- Percentual de avanço físico mensal dos custos com infraestrutura, unidades de tratamento e administração local da obra do contrato 42/2018
 
Fonte: Confecção própria, com dados da Evidência 27, disponibilizada pela Deso.
65.	Com o objetivo de identificar atrasos contemporâneos ao período das matérias jornalísticas supracitadas, os avanços físicos mensais acumulados dos serviços infraestrutura, unidades de tratamento e administração local da obra (que, juntos, representam 70% do valor do contrato) , expostos nos boletins de medição disponibilizados pela Deso, constam do gráfico acima.
66.	De fato, nota-se uma redução dos avanços físicos a partir da medição do mês de abril de 2019, no trecho destacado, e especialmente a paralisação dos serviços de infraestrutura por 3 meses, em data contemporânea à publicação dos problemas ambientais do subsistema Jabotiana pela imprensa local.
67.	Neste contexto, devem ser reiteradas as obrigações constantes das subseções 3.2 (obrigações do Estado de Sergipe) e 3.3 (obrigações da Deso) do instrumento de repasse, em especial as relacionadas à necessidade de compatibilização das obras do SES de Aracaju com as normas e os procedimentos de preservação ambiental (Evidência 2, p. 3 e 4) . Esse assunto foi complementado no Apêndice D deste relatório de auditoria.
III.2 Os desembolsos dos recursos federais não têm conformidade com o cronograma financeiro aprovado pela Mandatária.
68.	No decorrer de 2019 houve atrasos nos repasses de recursos federais de até 90 dias, em valores acumulados próximos de R$ 15 milhões de reais, o que pode prejudicar o devido andamento dos contratos 41, 42 e 70/2018 ou, no mínimo, gerar incertezas nas empresas contratadas de que receberão os recursos tempestivamente.
69.	Ainda, apesar da demora para conclusão das obras objeto do Termo de Compromisso 0413.181-29/2013, o MDR tem o dever de cumprir adequadamente com as liberações de recursos previstas no cronograma financeiro aprovado pela Caixa, devido ao que consta dos itens 3.7 e 15.2 do Manual de Instruções para Contratação e Execução dos Programas e Ações do Ministério - MICE PAC, de forma a evitar a paralisação de obras ou a ocorrência de operações com ritmo lento de execução.
70.	Em vez disso, vem atrasando o repasse de recursos expressivamente menores que as previsões mensais de liberação, consubstanciadas no cronograma aprovado pela Mandatária da União em 2018, que contemplava os meses de obras até o final de 2019. Agrava a situação a recente manifestação ministerial de que não haveria saldo orçamentário em 2020 para atendimento pleno aos recursos solicitados pela Deso.
71.	Conforme detalhado nos itens subsequentes, entende-se que as falhas não ensejam a aplicação de multa, determinação ou recomendação, de modo a serem adotadas medidas de prevenção à ocorrência de outras semelhantes, por meio da ciência ao Ministério do Desenvolvimento Regional e à Caixa Econômica Federal de impropriedades que afrontam as obrigações constantes do art. 4º da Lei do PAC (Lei federal 11.578, de 26/11/2007) , do Item 'b' da subseção 3.1 do Termo de Compromisso 0413.181-29 e dos itens 3.7 e 5.2 do 'Manual de Instruções para Contratação e Execução dos Programas e Ações do Ministério - MICE PAC'.
III.2.1 - Atrasos recorrentes nos repasses federais de alta materialidade, por até 90 dias
72.	Inicialmente, vale destacar informação da Deso sobre atrasos na obra pela falta de repasse dos recursos federais (Evidência 15) :
 (...) O empreendimento encontra-se com o andamento em ritmo lento em função dos atrasos nas liberações de recursos, por parte do Governo Federal, ocorridas durante o ano de 2019. Somente no final de dezembro, é que foram liberados recursos e pagas algumas parcelas. No momento, temos medições de serviços executados nos meses de novembro e dezembro/2019, janeiro e fevereiro/2020 em atraso de pagamento sem que haja sinalização do Ministério do Desenvolvimento Regional de quando serão liberados os recursos. Diante desta situação as empresas contratadas ficam com receio de fazer investimentos para execução das obras. (...) (grifo nosso) 
73.	O Termo de Compromisso 0413.181-29 evidencia que 93% de todos os recursos necessários para funcionalidade plena do objeto dependem do Governo Federal (Evidência 2, p. 12) . Neste contexto, dos R$ 150 milhões previstos, foram liberados aproximadamente R$ 47 milhões, sendo que depois de julho de 2016 só foram liberados recursos em dezembro de 2018.
74.	O gráfico abaixo contém os recursos efetivamente disponibilizados acumulados e explicita o trecho horizontal no qual não houve necessidade de liberação de recursos de jun/2016 a dez/2018:
Gráfico 4- Recursos efetivamente disponibilizados pelo Ministério e acumulados.
 
   Fonte: Confecção própria, com dados da Evidência 3, enviados pela Caixa.
75.	Deve-se ressaltar que os primeiros contratos objeto desta auditoria e de maior materialidade só foram assinados em março de 2018 e as respectivas ordens de serviço para início das obras foram emitidas a partir do final de novembro de 2018 (Evidência 11) . Por isso, a falta de disponibilização de recursos federais entre jun/2016 e dez/2018 (trecho horizontal do gráfico) não é, necessariamente, uma irregularidade.
76.	A situação exige, então, um detalhamento do período de solicitações e desembolsos correspondentes aos anos de 2019 e 2020, conforme gráfico abaixo:
Gráfico 5- Comparação entre as solicitações de recursos pela Deso e a respectiva liberação pela União, referente ao Termo de Compromisso, em 2019 e 2020.
Fonte: Confecção própria, com dados da Evidência 3 (liberações de recursos) e da resposta ao Ofício de requisição 4 (solicitações da Deso) . Cada solicitação da Deso foi considerada como um valor negativo na respectiva data e cada liberação como um valor positivo. O gráfico mostra os valores acumulados com essas duas premissas.
77.	Constata-se que em dois momentos ao longo do ano de 2019 as pendências chegavam a valores próximos de R$ 15 milhões, o que, num contexto de atrasos de 2 ou 3 meses e de contratações com materialidade total de aproximadamente R$ 20 milhões cada, pode prejudicar o devido andamento dos contratos 41, 42 e 70/2018 ou, no mínimo, gerar incertezas nas empresas contratadas de que receberão os recursos tempestivamente.
78.	Outro ponto relevante é que nos períodos correspondentes aos três trechos do gráfico com extremos negativos a Deso enviou três ofícios respectivos ao MDR, cobrando que os valores fossem liberados (Evidência 26, p. 4 a 7) , ou seja, os atrasos de alguns meses na liberação dos recursos, em mais de uma ocasião, forçaram o Governo do Estado de Sergipe a reiterar a necessidade de repasse tempestivo dos recursos federais.
79.	Segundo o MDR (peça 9) , em 2019, em virtude das restrições orçamentárias e financeiras do Governo Federal, houve atrasos na liberação de recursos, mas que não ultrapassaram 90 dias. Em 2020, foi apresentada pela Deso solicitação no total de R$ 2,34 milhões, dos quais aproximadamente R$ 1 milhão estaria em análise pela área técnica e o restante já havia sido autorizado, porém, não haveria, no momento, saldo orçamentário para atendimento.
80.	O prazo de 90 dias citado pelo Ministério de Desenvolvimento Regional consta do inciso XV do art. 78 da Lei Federal 8.666/1993, como uma das hipóteses para rescisão contratual e, por isso, deve ser observado sempre pela administração federal na liberação efetiva de recursos:
Art. 78.  Constituem motivo para rescisão do contrato:
 (...) XV - O atraso superior a 90 (noventa) dias dos pagamentos devidos pela Administração decorrentes de obras, serviços ou fornecimento, ou parcelas destes, já recebidos ou executados, salvo em caso de calamidade pública, grave perturbação da ordem interna ou guerra, assegurado ao contratado o direito de optar pela suspensão do cumprimento de suas obrigações até que seja normalizada a situação.
81.	Diante da manifestação do ministério, pode-se inferir que o órgão considera admissíveis atrasos de até 90 dias na liberação dos recursos - raciocínio que não deve prosperar, haja vista os impactos que essa circunstância pode acarretar nas obras apoiadas.
82.	Aqui, registre-se, que além da redução do ritmo das obras devido aos atrasos dos repasses de até 3 meses, os empreendedores e o Governo do Estado não possuem nenhuma garantia ministerial de que os atrasos serão repassados dentro desse prazo, o que agrava a situação.
83.	Em outras palavras, os atrasos reiterados de repasse de recursos federais geram continuamente incertezas quanto à efetivação dos repasses que, ressalte-se, são de alta materialidade frente ao valor total dos contratos e, por isso, prejudicam o fluxo de caixa das empresas contratadas, sobretudo quando não se tem garantias de que não ultrapassarão 90 dias.
III.2.2 - Necessidade de repasse conforme cronograma orçamentário financeiro aprovado pela Mandatária da União
84.	Inicialmente, registre-se que a Deso solicitou, desde a assinatura do instrumento de repasse até o ano de 2018, recursos federais de baixa materialidade, como mostra o gráfico a seguir:
Gráfico 6- Recursos mensais solicitados desde a assinatura do Termo de Compromisso.
Fonte: Confecção própria, com dados da resposta ao Ofício de Requisição 4 (solicitações da Deso) .
85.	Parcela significativa dos recursos solicitados se concentra nos anos de 2019 e 2020, especialmente devido ao início das obras dos contratos 41, 42 e 70/2018.
86.	Ainda, o prazo original para execução das obras do Termo de Compromisso era de 42 meses. Em 2018 o prazo foi prorrogado para 59 meses. O gráfico abaixo evidencia as previsões acumuladas de desembolso para esses dois cenários:
Gráfico 7- Programações de desembolso de recursos federais do Termo de Compromisso, aprovadas em setembro de 2015 e, após reprogramação, em agosto de 2018.
 
Fonte: Confecção própria, com dados dos cronogramas financeiros da Evidência 29 (previsões de desembolso pela União) e da Evidência 14, p. 27.
87.	Tendo em vista que até o mês 42 só haviam sido efetivados repasses acumulados de aproximadamente R$ 8,4 milhões, o Ministério reprogramou os repasses do restante dos R$ 150 milhões previstos, linearmente, do mês 43 ao mês 59, o que implicaria desembolsos mensais de aproximadamente R$ 8,3 milhões.
88.	Neste ponto da análise, torna-se essencial observar detalhes das solicitações mensais da Companhia Estadual de Saneamento em confronto com as perspectivas formais de liberação, no ano de 2019, contemplado por essa reprogramação:
Gráfico 8- Comparação entre as solicitações da Deso e os recursos mensais de R$ 8,3 milhões que deveriam estar disponíveis para repasses referentes ao Termo de Compromisso, em 2019.
 
Fonte: Confecção própria, com dados do cronograma financeiro da Evidência 29 (previsões de desembolso pela União) e da resposta ao Ofício de requisição 4 (solicitações da Deso) .
89.	Nota-se no gráfico que em quase todos os meses a Deso solicitou valores expressivamente menores que os previstos, bem como não solicitou repasses nos meses de junho e agosto de 2019.
90.	Neste contexto, convém tecer breves ponderações sobre os motivos das paralisações das obras constantes do banco de dados do PAC, apresentados em levantamento recente que resultou no Acórdão 1079/2019-TCU-Plenário, de relatoria do Ministro Vital do Rêgo.
91.	As causas orçamentárias/financeiras impactaram 10% das obras avaliadas, as quais tinham representatividade de 48% no total dos recursos disponibilizados (R$ 63 bilhões) . O relatório desse trabalho destaca a falha referente à grande lacuna entre assinatura do instrumento de repasse e o término das obras previstas:
'188. Quando se fala em falhas de projeto, é comum enfocar a insuficiência de informações em relação aos condicionantes locais, às soluções adotadas, aos custos, mas há um aspecto fundamental que também merece atenção e que guarda uma relação muito próxima com a causa de paralisação tratada no presente tópico. Esse aspecto é o tempo previsto para a execução do empreendimento.
189. As falhas englobam desde atividades relativas aos tomadores, como também atividades relacionadas à União, tendo sido observados os seguintes limitadores principais: a) planejamento e seleção do empreendimento ocorrem de maneira precária, com números que não espelham os valores necessários para a execução do objeto; b) grande lacuna de tempo entre a assinatura do instrumento e o início de execução da obra.
 (...) 
199. Uma falha comum de projeto é a previsão inadequada do tempo necessário para a sua execução, que em geral é subestimada. Tal falha, associada a problemas de acompanhamento e gestão ao longo do tempo, muitas vezes orientados a perspectivas reativas mais do que preventivas, resulta em inúmeras prorrogações de prazo, na baixa efetividade das políticas públicas, e no comprometimento da credibilidade das previsões. O problema é notório na execução de obras públicas.' (grifo nosso) 
92.	O Termo de Compromisso em questão é mais um caso em que existe grande lacuna de tempo entre a assinatura do instrumento e o início de execução das obras, o que, por sua vez, resultou em prorrogações de prazo do instrumento de repasse, na demora para alcançar a efetividade das políticas públicas e, em certa medida, no comprometimento da credibilidade das previsões da Companhia Estadual de Saneamento em Sergipe.
93.	Apesar dessa grande lacuna temporal, o art. 4º da Lei do PAC (Lei Federal 11.578, de 26/11/2007) define que os recursos financeiros serão liberados aos órgãos e entidades dos Estados conforme o cronograma de desembolso estabelecido no termo de compromisso, mediante depósito em conta vinculada mantida em instituição financeira oficial.
94.	Além disso, o quadro de composição de investimento (QCI) e o cronograma físico-financeiro aprovados pela Caixa, com sua eventual reprogramação, devem servir de base para o monitoramento da execução financeiro-orçamentária da operação pela Mandatária da União (Item 3.7 do Manual de Instruções para Contratação e Execução dos Programas e Ações do Ministério - MICE PAC) .
95.	Ademais, deve ser mantida a compatibilidade entre a execução efetiva e a prevista no cronograma físico-financeiro aprovado pela Mandatária, de forma a evitar a paralisação de obras ou a ocorrência de operações com ritmo lento de execução (Item 15.2 do MICE PAC) .
96.	Isto posto, as obrigações supracitadas (Art. 4º da Lei do PAC e os itens 3.7 e 5.2 do MICE PAC) , em conjunto com o cronograma financeiro que serviu de base para monitoramento da execução em 2019 (Evidência 29) , mostram que o MDR deveria ter liberado os recursos solicitados com maior celeridade, pois a Síntese de Projeto Aprovado (SPA) tinha como previsão liberações mensais de mais de R$ 8 milhões, alcançando um somatório aproximado de R$ 100 milhões de janeiro a dezembro de 2019.
97.	Ressalta-se, inclusive, que ao realizar a análise para homologação da SPA o Ministério afirma que "O cronograma de desembolso atende ao Manual de Instruções para Contratação e Execução" (Evidência 14, p.55) , ou seja, registra a conformidade com o MICE PAC, inclusive com seus itens 3.7 e 5.2.
98.	Na verdade, na época em que o Ministério assinou o instrumento de repasse em apreço, o Ministério não os enquadrava em níveis de priorização, assunto tratado no seguinte encaminhamento do item 9.2.4 do Acórdão 2153/2018-TCU-Plenário, de relatoria do Exmo. Min. Augusto Sherman, que julgou auditoria operacional de avaliação de controles internos do então MCidades:
9.2. Recomendar ao Ministério das Cidades a adoção de medidas com vistas a: (...) 
9.2.4. Revisar seus planos de alcance estratégico, tático e operacional, mantendo-os adaptados e compatíveis às mudanças significativas, tais como a superveniência de constrição orçamentária responsável por recentes reorientações relevantes consubstanciadas nas diretrizes atuais de redução drástica da carteira de empreendimentos já contratados e de priorização de objetos já iniciados.
99.	De qualquer forma, apesar da demora para conclusão das obras objeto do Termo de Compromisso 0413.181-29/2013, o MDR tem o dever de cumprir adequadamente com as liberações de recursos previstas, ainda mais quando se trata de obras em andamento de saneamento, que reduzem as desigualdades regionais e locais e estão alinhadas a um dos objetivos de desenvolvimento sustentável - ODS da Organização das Nações Unidas - ONU, que é assegurar a disponibilidade e gestão sustentável da água e saneamento para todos, além de tomar medidas em sintonia com a recomendação do TCU de priorizar os objetos já iniciados - vale registrar que o atendimento à citada recomendação, bem como às demais medidas constante daquela deliberação, encontra-se pendente de monitoramento por este Tribunal.
IV. Conclusão 
100.	As obras de ampliação do Sistema de Esgotamento Sanitário de Aracaju/Sergipe, lastreadas com recursos federais repassados por meio do Termo de Compromisso 0413.181-29 - no qual o valor total de OGU é de R$ 150 milhões e o de contrapartida estadual é de R$ 11,37 milhões -, no âmbito do Programa de Aceleração do Crescimento, compreendem os subsistemas Jabotiana e ERQ Norte - 1ª etapa, sendo acompanhadas pela Companhia Estadual de Saneamento - Deso.
101.	Além de preservar as águas estuarinas do rio Sergipe, essas obras beneficiarão diversos bairros já consolidados na cidade de Aracaju, cuja grave situação sanitária, em razão da ausência da coleta e tratamento dos esgotos e da dificuldade de disposição dos esgotos no solo, conjugado com o alto índice de atendimento do serviço de abastecimento d'água (o que faz ampliar o volume desses rejeitos) , põe em risco a saúde de cerca de 200.000 habitantes por conta das doenças de veiculação hídrica e daquelas transmitidas por insetos e roedores. As obras proporcionarão ampliação significativa da cobertura de coleta e tratamento de efluentes domésticos na cidade de Aracaju.
102.	Inicialmente, convém tecer breves relatos de não detecção de impropriedades relacionadas a algumas das questões de auditoria, cuja comprovação e detalhamento constam do Apêndice C deste trabalho.
103.	Nas licitações analisadas, concorrências n. 17, 18 e 19/2017, no mínimo 10 empresas adquiriram o Edital, no mínimo 5 apresentaram propostas e houve desconto mínimo de 18% em relação ao orçamento base da licitação, o que sinaliza que houve, de fato, concorrência entre os licitantes. Não foram identificadas irregularidades nos julgamentos dos recursos, tampouco nos principais quantitativos mínimos exigidos para comprovação da capacidade técnica e operacional das empresas.
104.	Os contratos administrativos n. 41, 42 e 70/2018 foram assinados em março e junho de 2018, mas as ordens de serviço só foram emitidas no final do ano, após recebimento do projeto executivo em setembro de 2018, que, por sua vez, contém a concepção geral do sistema projetado, estudos da evolução populacional e cálculo das vazões de projeto, quantitativos, consideração de interferências, projetos de terraplenagem, drenagem e urbanístico, planilhas com cálculo dos volumes de corte e aterro, projetos estruturais e elétrico das estações elevatórias, dimensionamento do sistema de tratamento, dentre outros, não tendo sido detectadas falhas flagrantes que pudessem comprometer a execução da obra.
105.	Ainda, constatou-se que existe compatibilidade dos valores, unitários e globais, com os praticados no mercado, sem a ocorrência de sobrepreço por preços excessivos nos contratos n. 41, 42 e 70/2018. Há também, até o presente momento, o atendimento aos limites legais para acréscimos e supressões, bem como não houve redução do desconto original com os primeiros aditivos aos contratos n. 41 e 42/2018.
106.	Por outro lado, a aplicação de procedimentos das questões de auditoria 3 e 4 resultou nos achados de auditoria 1 e 2, constantes, respectivamente, das subseções III.1 e III.2 deste relatório.
107.	 Quanto ao primeiro achado de auditoria, as obras referentes aos contratos n. 41, 42 e 70/2018 possuem, atualmente, previsão não factível de seu término em meados de 2020, com superestimavas de avanço físico em poucos meses. Os prazos contratuais são os mesmos para os 3 contratos, 540 dias, sem uma análise mais adequada para cada objeto contratual, o que, certamente, resultaria em prazos distintos originalmente definidos pela Companhia Estadual de Saneamento. 
108.	No subsistema ERQ Norte 1ª Etapa, os avanços físicos do sistema de tratamento (contrato n. 70/2018) em conjunto com a falta de previsão para contratação de redes coletoras e interceptoras, ligações prediais, estações elevatórias e emissários resultarão, no curto prazo, no término de módulo da estação de tratamento sem a entrega concomitante do sistema de transporte de esgoto. Além disso, os atrasos tendem a impactar a entrega dos benefícios resultantes do instrumento de repasse 0424.401-18 (subsistema ERQ Norte 2ª etapa) , cuja funcionalidade depende da 1ª etapa.
109.	Sobre o subsistema Jabotiana, existem indícios de que parte dos atrasos é decorrente de requisitos ambientais não solucionados tempestivamente, devido à falta de autorização para supressão vegetal. O Apêndice D traz mais detalhes sobre esses indícios.
110.	Registre-se que as limitações da auditoria causadas pela Covid-19, tais como a impossibilidade de visita à obra (onde se poderia verificar os registros no diário de obras) , bem como as dificuldades de interlocução com o órgão jurisdicionado (demora nas respostas às requisições) , inviabilizaram a obtenção de provas documentais dessa paralisação.
111.	Além disso, conforme relatado no segundo achado, no decorrer de 2019 houve atrasos nos repasses de recursos federais, em descumprimento ao cronograma financeiro aprovado pela Caixa, bem como implicando a ocorrência de medições a descoberto em valores próximos a R$ 15 milhões, o que pode prejudicar o devido andamento dos contratos 41, 42 e 70/2018 ou, no mínimo, gerar incertezas nas empresas contratadas de que receberão os recursos tempestivamente.
112.	Agrava a situação a manifestação ministerial recente de que não haveria saldo orçamentário em 2020 para atendimento pleno aos recursos solicitados pela Deso.
113.	Em princípio, o MDR tem o dever de cumprir adequadamente com as liberações de recursos previstas no cronograma financeiro aprovado, devido ao que consta do art. 4º da Lei do PAC (Lei 11.578/2007) e dos itens 3.7 e 15.2 do Manual de Instruções para Contratação e Execução dos Programas e Ações do Ministério - MICE PAC.
114.	Por outro lado, é fato que as previsões de prazo constantes dos instrumentos de repasse (e mesmo de suas reprogramações) nem sempre se materializam, sendo forçoso reconhecer que o cumprimento irrestrito desses critérios poderia implicar na disponibilização de recursos em montantes muito superiores aos necessários para arcar com as medições aprovadas pelo tomador - o que, por sua vez, poderia gerar externalidades negativas na condução de outros instrumentos de repasse (ou seja, faltar recursos em descentralizações que estão, de fato, evoluindo) .
115.	Todavia, o caso ganha maior relevância ao se constatar que os desembolsos não apenas não obedeceram aos critérios normativos, mas, principalmente, não foram capazes de honrar as medições aprovadas, havendo lapso de meses entre as solicitações e a disponibilização dos recursos. Note-se que a relação entre as medições e os recursos aportados pelo ente federal esteve negativa ao longo de toda a obra, com picos chegando a R$ 15 milhões.
116.	Diante destes dois achados de auditoria e dos relatos de não detecção de impropriedades do Apêndice C, concluiu-se que ocorreram falhas que não ensejam a aplicação de multa, determinação ou recomendação, de modo a serem adotadas medidas de prevenção à ocorrência de outras semelhantes, por meio da ciência:
Ao Governo do Estado de Sergipe e à Companhia Estadual de Saneamento (Deso) de impropriedades que afrontam as obrigações constantes das subseções 3.2 e 3.3 do Termo de Compromisso 0413.181-29 e do item 11.2.2 do 'Manual MDR para Apresentação de Propostas para Sistemas de Abastecimento de Água e Esgotamento Sanitário'; e
Ao Ministério do Desenvolvimento Regional e à Caixa Econômica Federal de impropriedades que afrontam as obrigações constantes do art. 4º da Lei do PAC (Lei federal 11.578, de 26/11/2007) , do Item 'b' da subseção 3.1 do Termo de Compromisso 0413.181-29 e dos itens 3.7 e 5.2 do 'Manual de Instruções para Contratação e Execução dos Programas e Ações do Ministério - MICE PAC'.
117.	A ciência é deliberação de natureza declaratória que cientifica o destinatário sobre a ocorrência de irregularidade, quando as circunstâncias não exigirem providências concretas e imediatas, sendo suficiente, para fins do controle, induzir a prevenção de situações futuras análogas.
118.	Ressalta-se também que a funcionalidade do objeto do instrumento de repasse 0424.401-18, referente a obras do sistema de esgotamento sanitário da ERQ Norte - 2ª etapa, com repasses previstos de R$ 73,35 milhões, depende da conclusão das obras do Termo de Compromisso 0413.181-29, objeto desta auditoria.
119.	Portanto, possíveis atrasos na execução do contrato 70/2018, em conjunto com a inexistência de obras para as redes coletoras do subsistema ERQ Norte 1ª etapa, tendem a impactar também a entrega dos benefícios à população de Aracaju resultantes do instrumento de repasse 0424.401-18 (subsistema ERQ Norte 2ª etapa) . Esse fato ressalta a importância de se promover a condução das obras do TC 0413.181-29 de modo mais eficaz, evitando-se a reincidência dos atrasos.
120.	Em conclusão, importa ressaltar que, caso os recursos federais não sejam disponibilizados tempestivamente e em sua totalidade, existem riscos de paralisação das obras ou de não obtenção da funcionalidade plena do empreendimento, além de se manterem os efeitos negativos da falta de prestação dos serviços de saneamento à população. Também pode haver impactos indiretos, com os prejuízos ao crescimento econômico do país e os empregos que deixarão de ser gerados, conforme aponta o levantamento recente deste Tribunal sobre obras paralisadas, que deu ensejo ao Acórdão 1079/2019-TCU-Plenário, de relatoria do Ministro Vital do Rêgo.
121.	A possível paralisação dessas obras, pela falta de recursos federais, estaria na contramão (i) dos objetivos da política federal de saneamento básico, de reduzir as desigualdades regionais e a priorização de planos, programas e projetos que visem à implantação e à ampliação dos serviços e das ações de saneamento básico nas áreas ocupadas por populações de baixa renda, e (ii) dos objetivos de desenvolvimento sustentável da ONU, que é assegurar a disponibilidade e gestão sustentável da água e saneamento para todos.
V. Proposta de encaminhamento
122.	Ante todo o exposto, submetem-se os autos à consideração superior, propondo:
122.1.	Dar ciência ao Governo do Estado de Sergipe e à Companhia Estadual de Saneamento (Deso) , com fundamento no art. 9º da Resolução TCU 315/2020, (i) sobre a execução não concomitante, no subsistema ERQ Norte 1ª etapa, de redes coletoras de esgotos e do respectivo sistema de tratamento e disposição final, incluindo a interligação das redes coletoras ao sistema de tratamento, e (ii) sobre a execução das obras em 2019 sem pleno atendimento a todos os requisitos ambientais, o que afronta as obrigações constantes das subseções 3.2 e 3.3 do Termo de Compromisso 0413.181-29 e do item 11.2.2 do "Manual MDR para Apresentação de Propostas para Sistemas de Abastecimento de Água e Esgotamento Sanitário", com vistas à adoção de providências internas que previnam a ocorrência de outras semelhantes;
122.2.	Dar ciência ao Ministério do Desenvolvimento Regional e à Caixa Econômica Federal, com fundamento no art. 9º da Resolução TCU 315/2020 e considerando a relevância das obras para a ampliação significativa da cobertura de coleta e tratamento de efluentes domésticos na cidade de Aracaju, sobre a execução financeiro-orçamentária do Termo de Compromisso 0413.181-29 incompatível com a evolução das obras, bem como em relação ao quadro de composição de investimento (QCI) e ao cronograma físico-financeiro aprovados pela Caixa, o que afronta as obrigações constantes do art. 4º da Lei do PAC (Lei Federal 11.578, de 26/11/2007) , do Item "b" da subseção 3.1 do Termo de Compromisso 0413.181-29 e dos itens 3.7 e 5.2 do Manual de Instruções para Contratação e Execução dos Programas e Ações do Ministério - MICE PAC, com vistas à adoção de providências internas que previnam a ocorrência de outras semelhantes;"
É o relatório.

não há.

Não atuou.

RELATÓRIO DE AUDITORIA. TERMO DE COMPROMISSO. PROJETO BÁSICO DEFICIENTE OU DESATUALIZADO. CIÊNCIA. ATRASOS NA OBRA E NOS REPASSES FEDERAIS. ARQUIVAMENTO.

RELATÓRIO DE AUDITORIA (RA)

Secretaria de Fiscalização de Infraestrutura Urbana (SeinfraUrbana).

Trata-se de auditoria nas obras de ampliação do sistema de esgotamento sanitário de Aracaju/SE - 1ª etapa, financiada com recursos federais repassados por meio do termo de compromisso TC 0413.181-29 (Siafi 676852) , firmado entre a União Federal, por intermédio do Ministério das Cidades, o Estado de Sergipe, através da Secretaria de Estado de Desenvolvimento Urbano, tendo como interveniente  executor a Companhia de Saneamento de Sergipe (Deso) .
A ampliação do sistema de esgotamento sanitário de Aracaju compreendeu as seguintes etapas (peça 28) : 
1. Zona Norte - Subsistema ERQ-NORTE 1ª Etapa
* Coleta e transporte em 02 sub-bacias
* Afastamento, compreendendo 02 estações elevatórias e seus respectivos
emissários por recalque
* Tratamento, sendo nessa 1ª etapa a implantação de um módulo
* Disposição final no Rio do Sal
2. Zona Oeste - Subsistema Jabotiana
* Coleta e transporte em 05 sub-bacias
* Afastamento, compreendendo 05 estações elevatórias e seus respectivos
emissários por recalque
* Tratamento tipo DAFA's seguidos de reatores de lodos ativados
* Disposição final no Rio Poxim
3. Projeto Executivo da 1ª Etapa da Zona Norte (Subsistema ERQ-NORTE) e Zona
Oeste (Subsistema Jabotiana) 
O TC 0413.181-29 foi assinado em 28 de outubro de 2013, no âmbito do Programa de Aceleração do Crescimento - PAC2, com valor original de R$ 150 milhões do Orçamento Geral da União (OGU) e sem valores a título de contrapartida.
Posteriormente, após a assinatura de 5 aditivos, o valor total de recursos oriundos do OGU passou para R$ 150 milhões e o de contrapartida estadual, para R$ 11,37 milhões, com vigência até 28/12/2021.
A partir do objetivo do trabalho e a fim de avaliar em que medida os recursos estão sendo aplicados de acordo com a legislação pertinente, formularam-se as questões de auditoria adiante indicadas:
a) Questão 1: O procedimento licitatório foi regular?
b) Questão 2: Há projeto executivo adequado para a execução da obra?
c) Questão 3: A execução dos contratos foi adequada?
d) Questão 4: A formalização e a execução do Termo de Compromisso foram adequadas?
Cada uma dessas questões está especificamente respondida no Apêndice C do relatório completo da auditoria (peça 43) , intitulado "Relatos de não detecção de impropriedade na investigação de questões de auditoria". Inicio, portanto, com sucinta exposição do que se abordou a respeito das questões de auditoria no relatório. 
No âmbito desta auditoria foram avaliadas três concorrências, conforme quadro a seguir.
	Obra
	ETE Subsistema ERQ Norte
	REDE Subsistema Jabotiana
	ETE Subsistema Jabotiana

	Concorrência
	17/2017
	18/2017
	19/2017

	Edital
	13/10/2017
	16/10/2017
	19/10/2017

	Tipo
	Menor preço global
	Menor preço global
	Menor preço global

	Regime de execução
	Empreitada por preço unitário
	Empreitada por preço unitário
	Empreitada por preço unitário

	Prazo para execução
	540 dias
	540 dias
	540 dias

	Nº de empresas que adquiriram o Edital
	10
	10
	16

	Nº de empresas que apresentaram propostas
	7
	5
	11

	Estimativa
	24.936.029
	28.042.969
	26.919.651

	Empresa vencedora
	TERRAL
	CAMEL
	SERCOL

	Contrato
	070/2018
	041/2018
	042/2018

	Data
	01/06/2018
	12/03/2018
	12/03/2018

	Valor original
	19.222.393
	22.965.503
	21.827.059

	Redução em relação à estimativa da licitação
	-22,9%
	-18,1%
	-18,9%

Essas três licitações ocorreram no final do ano de 2017 (concorrências 17, 18 e 19/2017) , foram do tipo menor preço global, com regime de execução empreitada por preço unitário e prazo de execução definido em 540 dias.
Em todas elas, reporta a equipe de auditoria, no mínimo 10 empresas adquiriram o edital e no mínimo 5 apresentaram propostas, o que revelaria concorrência entre os licitantes e minimizaria o risco de direcionamentos ou restrições.
A análise dos orçamentos revelou, consoante conclusão da equipe, compatibilidade dos valores, unitários e globais, com os praticados no mercado, sem a ocorrência de sobrepreço por preços excessivos.
A unidade instrutiva reporta que, além do deságio mínimo obtido de 18% nas concorrências 17, 18 e 19/2017, as análises realizadas nos principais serviços da curva ABC, em amostras de no mínimo 40% do valor contratual, evidenciaram preços significativamente abaixo dos valores dos sistemas referenciais
Tais constatações e análises levaram a equipe de auditoria a concluir "que os procedimentos ora analisados estavam em conformidade, nos aspectos supracitados, com a Lei 8.666/1993 e a jurisprudência do Tribunal (Apêndice C, item 10) .
II
No entanto, em acréscimo às conclusões da equipe de auditoria, há alguns indícios de que a obra tenha sido levada à licitação com base em projetos básicos deficientes ou desatualizados.
A elaboração do projeto executivo contemplou mudanças significativas em relação à concepção original do projeto básico, algumas capazes de impactar no custo final da obra, conforme destaca a Deso (peça 34) :
"- Subsistema Jabotiana: Número de sub-bacias (7 para 5) 
Durante a elaboração do projeto executivo verificou-se um aumento no custo de execução da obra em decorrência da não previsão, no projeto básico, dos seguintes itens: 1- Administração Local; 2 - Instalação e Manutenção de Canteiro e 3 - Encargos Complementares. Além disso, quando do detalhamento do Projeto Executivo, constatou-se aumento do quantitativo dos serviços necessários para a execução das estações elevatórias.
Outro fator que onerou o valor final do empreendimento foi o necessário reajuste dos preços unitários dos itens da planilha, uma vez que a planilha do projeto básico tem como referência abril de 2013 e, por seu turno, a planilha do projeto executivo tem como mês de referência agosto/2016.
Os eventos acima narrados impactaram no custo final da obra, de sorte que a consolidação do projeto executivo evidenciou que a verba oriunda do termo de compromisso não foi capaz de viabilizar a execução da totalidade das sub-bacias propostas inicialmente no projeto básico.
 (...) 
- Número de habitantes da área beneficiada pelas obras do SES de Aracaju, de 200.000 para 124.000 habitantes
O número de habitantes beneficiados, desde o seu projeto básico, para o SES - Subsistema ERQ Norte 1ª Etapa e Subsistema Jabotiana - é de 124.000 habitantes para o ano de 2015.
 (...) 
Redução de 61% da quantidade de ligações prediais;
A quantidade de ligações prediais estipuladas no prjeto básico (DESO/2013) teve como base de dados o CENSO 2010 do IBGE e foi alcançada através da seguinte fórmula: população estimada/ n. de habitantes por domicílio. 
Por sua vez, quando da elaboração do projeto executivo, foi realizado um criterioso levantamento in loco, que viabilizou a identificação do real número de edificações que seriam contempladas com as ligações prediais na região. Ainda no ensejo, é importante citar a existência, principalmente no subsistema Jabotiana, de uma grande quantidade de condomínios verticais, nos quais uma única ligação atende a dezenas e, até mesmo, centenas de economias domicialiares.
Elevação de 1 para 13 terrenos;
O aumento no número de terrenos a serem adquiridos foi fruto do ajuste fino realizado por ocasião da consolidação do projeto executivo, uma vez que no projeto básico somente se levou em consideração a necessidade de aquisição da área referente à ETE Jabotiana, mas não foram contempladas as áreas referentes às estações elevatórias, tampouco aquelas destinadas à passagem dos emissários e da rede.
Elevação financeira de 83% dos valores previstos para a administração da obra e de 73% para o gerenciamento do empreendimento;
 (...) 
Quanto à Administração da Obra, como já informado na resposta ao item 2) Sub Item b) , reprisamos que tal rubrica não fora contemplada no projeto básico de sorte que, quando da consolidação do projeto executivo, encontrou-se o valor de R$ 7.521.421,60 para lhe fazer frente. Ou seja, não houve aumento do valor da rubrica em comento, o que ocorreu fora a sua oportuna previsão no projeto executivo.
Já no que se refere ao gerenciamento e supervisão, destacamos que, em 2015, foi atribuído ao mesmo um valor correspondente a 2% do valor de repasse do termo de compromisso 0413.181-29/2013 para o gerenciamento e supervisão, de acordo com as orientações dos decretos ministeriais da época. Porém, em 2018, com a elaboração da planilha detalhada do gerenciamento e supervisão das obras de esgoto sanitário dos subsistemas Jabotiana 1ª etapa e Erq-Norte 1ª Etapa concluída, o valor foi atualizado, gerando o percentual de aumento equivalente a 7,3%.
Elevação de 68% da quantidade prevista para o emissário;
O quantitativo inicial dos emissários era referente aos projetos básicos dos subsistemas Jabotiana e Erq-Norte 1ª Etapa. No entanto, com o detalhamento do projeto executivo verificou-se a necessidade de reconfiguração das bacias, aumentando a extensão dos emissários e consequentemente o seu quantitativo. Além disso, houve o remanejamento do remanescente das obras do termo de compromisso 224.289-05/2017 para o termo de compromisso 0413181-29/2013, desta forma os emissários previstos para essas obras passaram a ser contabilizados nesses convênios."
No entanto, essas alterações levaram a acréscimos significativos aos contratos 41 e 42/2018, mas ainda dentro dos limites legalmente permitidos, não tendo sido constatados jogos de planilha nos aditivos dos contratos 41 e 42/2018 (peça 34) :
	Contrato
	Nº do termo aditivo
	Acréscimos quantitativos (R$) 
	% Acréscimos quantitativos acumulados
	Valor atualizado do contrato (R$) 

	41/2018
	01
	4.296.256,37
	18,71
	27.259.186,24

	42/2018
	01
	1.643.950,08
	 7,53
	23.471.009,88

Quanto à segunda questão de auditoria, o relatório consignou a seguinte conclusão (Apêndice C, item 18) : "Independentemente dessas modificações, as Evidências 4 e 5 e as informações de projeto constantes da resposta ao Ofício 4755/2020-TCU/Seproc, de 17/2/2020, emitido no âmbito do TC Processo 036.381/2019-5 (produção de conhecimento) , contêm concepção geral do sistema projetado, população esgotável (estudos da evolução populacional) e cálculo das vazões de projeto, quantitativos, consideração de interferências e projetos das regiões de Aracaju, projetos de terraplenagem, drenagem e urbanístico, planilhas com cálculo dos volumes de corte e aterro, projetos estruturais e elétrico das estações elevatórias, dimensionamento do sistema de tratamento, dentre outros, não tendo sido detectadas falhas flagrantes que pudessem comprometer a execução da obra".
E, no que se refere à execução contratual, a equipe concluiu que "até o presente momento, há o atendimento aos limites legais para acréscimos e supressões" e que "não foi constatada a ocorrência de "jogo de planilha" no 1º aditivo do contrato 042/2018". 
Considerando que aspectos relacionados a eventuais deficiências e/ou desatualizações do projeto básico não foram perquiridos pela unidade instrutiva, tampouco foram caracterizadas irregularidades / ilegalidades, no contrato e nos seus termos aditivos, e que as análises empreendidas não infirmaram a regularidade do processo licitatório, dos preços praticados, a ausência de jogo de planilha e a regularidade dos aditivos, considero suficiente dar ciência à entidade estadual, de modo a serem adotadas medidas de prevenção à ocorrência de outras semelhantes.
III
O relatório completo de fiscalização 32/2020 reporta, complementarmente às questões centrais de auditoria, os seguintes achados (peça 43) :
existência de atrasos no avanço físico das obras que podem comprometer o prazo de entrega do empreendimento;
desembolsos dos recursos federais não têm conformidade com o cronograma financeiro aprovado pela mandatária;
Os atrasos no avanço físico das obras foram assim descritos, para cada um dos subsistemas (peça 43) :
"III.1.1 Subsistema ERQ Norte 1ª Etapa
47.	O contrato 70/2018, referente ao sistema de tratamento do subsistema ERQ Norte 1ª etapa, apresenta aproximadamente, de acordo com a última medição disponível, 23% de avanço físico (Evidência 21, p. 3 e 4, medição de janeiro/2020) .
48.	A Deso mantém a previsão de conclusão das obras para meados de 2020 (Evidência 23) , o que parece não ser factível, pois existe a premissa de avanço expressivo de 77% das obras em apenas 5 meses:
 (...) 
III.1.2 Subsistema Jabotiana
58.	Inicialmente, convém evidenciar que a Deso definiu o mesmo prazo contratual para os contratos 41 e 42/2018, especificamente 540 dias, sem uma análise mais adequada para cada objeto contratual, o que, certamente, resultaria em prazos distintos.
59.	Considerando a emissão das ordens de serviço no final de 2018 (Evidência 11) , a conclusão dos objetos em 540 dias levaria ao término das obras em meados de 2020. Contudo, as obras do contrato 41/2018 encontram-se com os seguintes avanços físicos (Evidência 21, p. 3) : 52% de redes coletoras e interceptoras; 65% de ligações prediais; e 33% de emissários e estações elevatórias. Já o contrato 42/2018, referente ao sistema de tratamento, apresenta aproximadamente 50% de avanço físico (Evidência 21, p. 3 e 4) .
60.	Questionada sobre o cronograma atual das obras e em resposta ao Ofício 4755/2020-TCU/Seproc, de 17/2/2020, TC Processo 036.381/2019-5 (produção de conhecimento) e ao Ofício de Requisição 4-32/2020, a Companhia estadual mantém a previsão de conclusão das obras ainda em meados de 2020, conforme prazos contratuais, o que parece não ser factível, pois existe a premissa de avanço expressivo da ordem de 50% das obras em apenas 4 meses no contrato da ETE e 3 meses no contrato das redes."
Com relação ao subsistema ERQ Norte - 1ª etapa, a equipe de auditoria informa, ainda, que os emissários e estações elevatórias referentes a esse subsistema não estão sendo executados, ante a rescisão do contrato com a empresa responsável por sua execução, fato que pode prejudicar a funcionalidade, não só dessa etapa, mas também da 2ª etapa, objeto do termo de compromisso TC 042.401-18 (peça 43) :
"54.	Não se pode perder de vista também, no tocante a todas as obras previstas no âmbito dos instrumentos de repasse firmados com o Estado de Sergipe para a viabilização do tratamento de esgoto, que agrava a situação o fato de a funcionalidade do objeto do instrumento de repasse 0424.401-18 (informações na Evidência 24) , referente a obras do sistema de esgotamento sanitário da ERQ Norte de Aracaju - 2ª etapa, depender da conclusão das obras do Termo de Compromisso 0413.181-29, objeto desta auditoria."
O segundo achado refere-se aos 	desembolsos dos recursos federais sem conformidade com o cronograma financeiro aprovado (peça 43) :
"68.	No decorrer de 2019 houve atrasos nos repasses de recursos federais de até 90 dias, em valores acumulados próximos de R$ 15 milhões de reais, o que pode prejudicar o devido andamento dos contratos 41, 42 e 70/2018 ou, no mínimo, gerar incertezas nas empresas contratadas de que receberão os recursos tempestivamente.
69.	Ainda, apesar da demora para conclusão das obras objeto do Termo de Compromisso 0413.181-29/2013, o MDR tem o dever de cumprir adequadamente com as liberações de recursos previstas no cronograma financeiro aprovado pela Caixa, devido ao que consta dos itens 3.7 e 15.2 do Manual de Instruções para Contratação e Execução dos Programas e Ações do Ministério - MICE PAC, de forma a evitar a paralisação de obras ou a ocorrência de operações com ritmo lento de execução.
70.	Em vez disso, vem atrasando o repasse de recursos expressivamente menores que as previsões mensais de liberação, consubstanciadas no cronograma aprovado pela Mandatária da União em 2018, que contemplava os meses de obras até o final de 2019. Agrava a situação a recente manifestação ministerial de que não haveria saldo orçamentário em 2020 para atendimento pleno aos recursos solicitados pela Deso."
Com relação a esses dois achados propõe (peça 43) :
"122.1.	Dar ciência ao Governo do Estado de Sergipe e à Companhia Estadual de Saneamento (Deso) , com fundamento no art. 9º da Resolução TCU 315/2020, (i) sobre a execução não concomitante, no subsistema ERQ Norte 1ª etapa, de redes coletoras de esgotos e do respectivo sistema de tratamento e disposição final, incluindo a interligação das redes coletoras ao sistema de tratamento, e (ii) sobre a execução das obras em 2019 sem pleno atendimento a todos os requisitos ambientais, o que afronta as obrigações constantes das subseções 3.2 e 3.3 do Termo de Compromisso 0413.181-29 e do item 11.2.2 do 'Manual MDR para Apresentação de Propostas para Sistemas de Abastecimento de Água e Esgotamento Sanitário', com vistas à adoção de providências internas que previnam a ocorrência de outras semelhantes;
122.2.	Dar ciência ao Ministério do Desenvolvimento Regional e à Caixa Econômica Federal, com fundamento no art. 9º da Resolução TCU 315/2020 e considerando a relevância das obras para a ampliação significativa da cobertura de coleta e tratamento de efluentes domésticos na cidade de Aracaju, sobre a execução financeiro-orçamentária do Termo de Compromisso 0413.181-29 incompatível com a evolução das obras, bem como em relação ao quadro de composição de investimento (QCI) e ao cronograma físico-financeiro aprovados pela Caixa, o que afronta as obrigações constantes do art. 4º da Lei do PAC (Lei Federal 11.578, de 26/11/2007) , do Item 'b' da subseção 3.1 do Termo de Compromisso 0413.181-29 e dos itens 3.7 e 5.2 do Manual de Instruções para Contratação e Execução dos Programas e Ações do Ministério - MICE PAC, com vistas à adoção de providências internas que previnam a ocorrência de outras semelhantes;"
Contudo, com relação às ciências, percebo que há necessidade de evidenciar com clareza a conexão entre os fatos e as disposições que estariam sendo afrontadas (de forma a bem caracterizar a irregularidade que está sendo cientificada) , tais como: a referência genérica às subseções 3.2 e 3.3 do termo de compromisso (ambas contendo extenso rol de distintas obrigações do compromissário e do interveniente executor) , a caracterização dos atrasos nos repasses financeiros (inferiores a 90 dias) como expressa afronta ao art. 4º da Lei do PAC e ao item 'b' da subseção 3.1 do termo de compromisso - cláusula que trata da transferência de recursos financeiros do compromitente ao compromissário, "observando o disposto na cláusula sexta", a qual prevê que a liberação dos recursos financeiros será feita em "conformidade com a execução física e orçamentária da operação, respeitando a disponibilidade financeira do Gestor do Programa". 
Desse modo, ademais dos aspectos referidos acima, por não estarem as propostas de ciência em conformidade com o disposto nos art. 9º e 10 c/c art. 6, inciso II e II, e c/c o art. 7º, inciso II, não as acolho, o que, enfatizo, não afeta de modo algum a diligente e bem relatada auditoria conduzida pela SeinfraUrbana, nem tampouco o potencial de benefícios que esta auditoria pode gerar tão somente pelo seu encaminhamento aos órgãos competentes para a devida consideração das conclusões a que chegou e dos riscos que identificou, que extraio do resumo do relatório completo da auditoria, para encerramento desta proposta de deliberação:
"As razões que motivaram esta auditoria foram, essencialmente, a importância socioeconômica do empreendimento, devido à ampliação significativa da cobertura de coleta e tratamento de efluentes domésticos que a obra pretende promover na cidade de Aracaju, e o volume de recursos envolvidos (aproximadamente R$ 162 milhões) .
 (...) 
Entre os benefícios estimados desta fiscalização pode-se mencionar o fomento do Tribunal às providências tempestivas da administração pública federal e estadual para mitigar os riscos de paralisação das obras ou de não obtenção da funcionalidade plena do empreendimento, objeto do Termo de Compromisso 0413.181-29 (subsistemas Jabotiana e ERQ Norte 1ª etapa) e a contribuição indireta para garantir a funcionalidade do Instrumento de repasse 0424.401-18 (subsistema ERQ Norte 2ª etapa) .
A possível paralisação dessas obras, pela falta de recursos federais (risco ainda não materializado) , estaria na contramão (i) dos objetivos da política federal de saneamento básico, de reduzir as desigualdades regionais e a priorização de planos, programas e projetos que visem à implantação e à ampliação dos serviços e das ações de saneamento básico nas áreas ocupadas por populações de baixa renda, e (ii) dos objetivos de desenvolvimento sustentável da ONU, que incluem assegurar a disponibilidade e gestão sustentável da água e saneamento para todos'.
Ante o exposto, manifesto-me pela aprovação do acórdão que ora submeto à apreciação deste Colegiado.
TCU, Sala das Sessões Ministro Luciano Brandão Alves de Souza, em 9 de setembro de 2020.
Weder de Oliveira
Relator